臺灣臺中地方法院刑事判決　　　　　　　95年度易字第2973號
公　訴　人　臺灣臺中地方法院檢察署檢察官
被　　　告　甲○○
上列被告因詐欺案件，經檢察官提起公訴（94年度偵續字第146
號），本院判決如下：
    主    文
甲○○犯詐欺取財罪，處有期徒刑拾月。
    犯罪事實
一、甲○○意圖為自己不法之所有，明知並未實際在大陸地區開
    設燙染美髮公司，竟於民國91年9月間某日，前往臺中縣豐
    原市○○路427巷52號丙○○所經營之臣品工業行內，向丙○○佯稱：伊在大陸重慶的人脈很廣，且經評估在該處開設
    燙染美髮公司，將利潤豐厚，若丙○○出錢投資，保證在3
    個月內就可回本，若無回本，伊亦願意賠償丙○○之損失；
    又丙○○倘若缺錢投資，可向銀行辦理信用卡，以信用卡預
    借之現金為投資款項，日後預借現金之本金及利息，伊均會
    代繳云云，而以穩賺不賠之說詞遊說丙○○，取信丙○○，
    致丙○○陷於錯誤，依甲○○之指示向遠東商業銀行、世華
    商業銀行、臺北富邦銀行及臺新銀行等4家銀行申辦信用卡
    ，並以信用卡向各該家銀行預借現金之方式，自91年9月間
    起至92年2月間止，陸續多次交付合計新臺幣（下同）94萬2
    千5百元之現金予甲○○收受。嗣甲○○在丙○○累計交付
    上開款項後，因無法於3個月內將本金返還予丙○○，且為
    持續取信於丙○○，遂於92年4月16日，在臺中縣太平市○○路107之5號8樓，簽立內容為：「本人與丙○○先生共同
    於重慶市南坪區立泰大廈13樓B座成立重慶靚的燙染公司（
    西元2002年11月10日），兩人各出資新台幣壹佰萬元，本人
    已收丙○○先生新台幣玖拾肆萬貳仟伍佰元整無誤，本人並
    於民國93年5月中旬，將公司營照、股東名冊、合夥項目等
    冊列憑證交於丙○○先生後，換回此收據，若無法達成上項
    要求，本人願開立本票給丙○○先生。」之收據1張交付丙○○收執，用以安撫丙○○及掩飾其詐欺犯行。嗣後因甲○○逃匿無蹤，丙○○遍尋不著，始知悉受騙。
二、案經丙○○告訴臺灣臺中地方法院檢察署檢察官偵查起訴。
    理    由
一、訊據被告甲○○矢口否認涉有上揭詐欺取財之犯行，辯稱：
    當初伊是和官國良一同拿官國良提出的一疊厚厚的企劃書去
    給丙○○看，3個人決定要合夥投資在大陸重慶市成立燙染
    公司，伊是先以「臺北美髮聯盟」為名向大陸申請，但遭駁
    回後才改以「靚的燙染公司」為名申請；因為伊對燙染行業
    不熟悉，且丙○○當初也說沒有錢，伊才叫丙○○自己想辦
    法，確實有告訴丙○○絕對會賺錢，丙○○才說好，表示要
    投資，但是因為丙○○沒有現金，丙○○就自己表示要拿信
    用卡去預借現金出來投資，而丙○○確實也有拿出94萬2千5
    百元投資，後來因為資金不夠，伊才又找陳一松的哥哥出來
    投資，伊都叫他「陳大哥」，並不知道真實姓名，後來「陳
    大哥」為了投資的事情，還去大陸重慶待了1個月，後來才
    決定投資，並要求占一半的股份，但是要經過丙○○同意，
    所以後來協議結果是「陳大哥」占一半，伊和丙○○共占一
    半，而官國良則是領薪水，抽營業額的15％；後來因為官國
    良和幾個師傅不喜歡「陳大哥」，而剛開始經營，生意不是
    很好，「陳大哥」便回臺灣，說他不做了，而當時伊被人綁
    架，不敢繼續待在大陸，就回臺灣，大陸重慶那邊就交由官
    國良他們去負責。偵查中檢察官有要伊提出公司營照、股東
    名冊、合夥項目等冊列憑證，但是伊遭限制出境，無法前往
    大陸取回這些資料，故未提出云云。惟查，被告對於告訴人
    丙○○係以信用卡預借現金之方式交付其現金累計94萬2千5
    百元之事實，業於偵查中及本院審理時均坦白承認，足認告
    訴人丙○○確有交付該款項予被告無訛；又告訴人丙○○於
    偵查中指述：被告向伊說投資大陸重慶地區（台北美髮聯盟
    ）燙染公司利潤豐厚，其本身已經有做過了，伊本來拒絕投
    資，但被告一直纏著伊要伊投資，且說第一次回收會將投資
    款還給伊，伊才依被告建議辦理信用卡，並以信用卡借錢，
    因而自91年9月至92年2月間，陸續交付被告94萬2千5百元，
    於92年4月16日被告以其他藉口要向伊借錢時，伊因之前交
    錢給被告均未簽立任何書據，且多次要求被告拿出公司帳冊
    ，被告均遲未提出，伊才約被告見面，要求被告書立收據，
    被告簽立收據後，伊就再也找不到被告了，至此才知悉受騙
    等語，於96年1月9日本院審理時亦到庭證述：本件投資是被
    告一直來叫伊投資，伊才會投資，被告向伊保證3個月內就
    會回本，不會讓伊虧本，伊本來說沒有錢可投資，被告就建
    議伊去向銀行辦信用卡，以信用卡借出來的錢及利息被告都
    會負責，被告還說是看伊可憐，為了要幫助伊，迄今被告連
    一毛錢都沒有還給伊。在伊交付被告款項之前，被告有拿一
    些他自稱為企劃書的資料給伊看，但是伊看的結果，認為那
    是說明重慶是個值得投資的地方，會穩賺不賠，類似市場調
    查資訊的資料而已，並不是被告要開設公司的企劃案等語明
    確，足見被告係以告訴人丙○○若投資，則將於短期內回收
    資本，且毫無投資虧損為由，詐騙告訴人丙○○交付款項，
    蓋任何投資事業，一開始經營或多或少均有可能賠本，投資
    人在投資時均會有投資風險之評估，而被告竟向告訴人丙○○保證一定回收成本，且承諾代繳預借現金之本金及利息，
    則被告意在堅定告訴人丙○○投資之信念，取信告訴人丙○○，而詐得其投資款項甚明。再被告於本院審理時既供承迄
    今均未依其簽立交付予告訴人丙○○收執之上開犯罪事實欄
    所載之收據內容，將其於大陸重慶地區開設燙染公司之「營
    照、股東名冊、合夥項目等冊列憑證」交付告訴人丙○○，
    且均未返還告訴人丙○○任何投資款項等情，被告復未提出
    任何證據足資證明其確有在大陸重慶地區投資開設燙染公司
    ，僅空言否認詐欺取財犯行，所辯顯不足採信。另被告雖以
    伊因遭臺灣臺中地方法院檢察署檢察官限制出境致無法提出
    開設燙染公司之證明，惟被告既於95年9月28日偵查中曾供
    述：已經經過4、5年了，人事已非伊已經無法提出資料了；
    伊找不到官國良等語（詳臺灣臺中地方法院檢察署95年度偵
    續字第146號偵查卷第39頁訊問筆錄），則被告屢次以伊一
    定要到大陸去才有辦法提出證據云云，顯係卸責之詞，無足
    憑採；蓋被告既於92 年4月16日簽立收據並允諾將於93年5
    月中旬，將開設燙染公司之公司營照、股東名冊、合夥項目
    等冊列憑證交付告訴人丙○○，則倘被告確有於大陸重慶地
    區為投資開設燙染公司之情事，被告在告訴人丙○○向臺灣
    臺中地方法院檢察署對被告提出告訴之前，依常情，理應將
    上開資料準備齊全，以備告訴人丙○○查看，況被告縱或曾
    在大陸因遭綁架而逃回臺灣，惟依被告之入出境資料以觀，
    被告顯然有多次前往大陸經商或辦事之情事，被告在大陸應
    係如其向告訴人丙○○所述「人脈很廣」，在此基礎下，被
    告在臺灣撥打電話予大陸友人，請求代為蒐集相關證據，應
    非難事，惟被告竟遲至本件告訴提起後，迄經偵查及本院審
    理之過程，均未能提出任何證據以實其說，徒以未能出境蒐
    集證據為卸責之詞，實令人難以採信。綜上所述，被告否認
    犯行，洵無足採；此外，復有被告簽立如犯罪事實欄所載內
    容之收據乙紙附卷可佐，本件事證已臻明確，被告詐欺取財
    犯行，洵堪認定。
二、(一)新舊法比較：查被告行為後，刑法第2條第1項業於94年2
    月2日以華總一義字第09400014901號令修正公布，並自95年
    7 月1日起施行；修正後刑法第2條第1項規定，已將新舊法
    律適用之「從新從輕」原則，改採「從舊從輕」原則，而此
    規定僅係規範行為後法律變更所生新舊法律比較適用之準據
    法，並非實體刑罰法律，自不生行為後法律變更之比較適用
    之問題，應逕行適用新法第2條第1項之規定，為「從舊從輕
    」之比較。又於比較時應就罪刑有關之共犯、未遂犯、想像
    競合犯、牽連犯、連續犯、結合犯，以及累犯加重、自首減
    輕暨其他法定加減原因（如身分加減）與加減比例等一切情
    形，本於統一性及整體性原則，綜其全部罪刑之結果而為比
    較。查刑法第339條第1項法定刑為罰金部分：刑法第339條
    第1項之詐欺取財罪之罰金刑部分，法定刑原為得科1,000元
    以下罰金，依罰金罰鍰提高標準條例第1條前段之規定提高
    為10倍，提高結果為得科銀元10,000元以下罰金。而依修正
    後刑法施行法第1條之1規定：「（第一項）中華民國九十四
    年一月七日刑法修正施行後，刑法分則編所定罰金之貨幣單
    位為新臺幣。（第二項）九十四年一月七日刑法修正時，刑
    法分則編未修正之條文定有罰金者，自九十四年一月七日刑
    法修正施行後，就其所定數額提高為三十倍。但七十二年六
    月二十六日至九十四年一月七日新增或修正之條文，就其所
    定數額提高為三倍」，及刑法第33條第5款修正為：「主刑
    之種類如下：五、罰金：新臺幣一千元以上，以百元計算之
    」等規定觀之，依修正後之法律，刑法第339條第1項前段詐
    欺取財罪所得科處之罰金刑最高額為新臺幣30,000元、最低
    額為新臺幣1,000元，然依被告行為時即修正前刑法第33條
    第5款規定之罰金最低額銀元1元，並提高10倍計算，前開罰
    金刑，最高額為銀元10,000元，最低額為銀元10元，若乘以
    3倍而換算為新臺幣，最高額雖與新法同為新臺幣30,000元
    ，然最低額僅為新臺幣30元。因此，比較上述修正前、後之
    刑罰法律，自以被告行為時即修正前關於科處罰金刑之法律
    較有利於被告，是本案自應適用行為時即修正前之刑法規定
    論罪處斷。(二)核被告所為，係犯刑法第339條第1項之詐欺取
    財罪。被告基於同一犯罪之故意，於密切接近之時、地，詐
    欺告訴人丙○○自91年9月間起至92年2月間止，陸續多次交
    付合計94萬2 千5百元之現金予被告收受，遂行其犯罪目的
    ，性質上僅侵害同一之法益，且各行為之獨立性極為薄弱，
    依一般社會健全觀念，在時間差距上，難以強行分開，自應
    視為數個舉動之接續施行，而為接續犯，應僅論以包括一罪
    。爰審酌被告正值壯年，不思以正當方法賺取金錢，竟為貪
    念，利用告訴人丙○○之無知及信賴，指示其以辦理銀行信
    用卡借貸現金之方式，詐騙其財物，犯後猶飾詞狡辯，不知
    悔悟，且迄未與告訴人丙○○達成民事和解，顯無賠償告訴
    人丙○○所受損害之誠意等一切情狀，量處如主文所示之刑
    ，以資懲儆。
三、不另諭知無罪部分（即告訴人乙○○部分）：
(一)、公訴意旨另以：被告甲○○知悉告訴人乙○○是極重度之洗
    腎患者，有意雇請外籍看護工來協助照護工作，也明知渠本
    身並未承辦人力仲介之業務。復於92年9月下旬某日，向告
    訴人乙○○詐稱：渠所經營之「邦德國際徵信公司」有辦理
    引進外籍看護工業務，引進之費用每3年只需32萬元，且包
    辦全部之費用，比一般便宜，並已辦理過很多類似案件等語
    ，致告訴人乙○○因此陷於錯誤而信以為真，遂於同年9月
    26日，在臺中市○○路○段住家附近之「麥當勞」速食店內
    ，交付32萬元之現款予被告甲○○。而被告甲○○為取信於
    告訴人乙○○，遂應告訴人乙○○之請求，同時簽發同額之
    本票1紙交告訴人乙○○收執，用以表示收到該筆款項，此
    外更邀同行前來之陳一松也同時在本票正面簽名（陳一松業
    已死亡，經臺灣臺中地方法院檢察署檢察官為不起訴處分確
    定）。詎被告甲○○於收得款項後即逃匿無蹤，不知去向。
    嗣經告訴人乙○○前往上揭本票上所書立之臺中市○○路23
    號5樓之4地址探訪，才知甲○○根本未住該地，至此始知受
    騙。因認被告甲○○此部分所為涉犯刑法第339條第1項之詐
    欺取財罪嫌等語。
(二)、按犯罪事實應依證據認定之，無證據不得認定犯罪事實，刑
    事訴訟法第一百五十四條第二項定有明文。刑事訴訟制度受
    「倘有懷疑，則從被告之利益為解釋」、「被告應被推定為
    無罪」原則所支配，故得為訴訟上證明者，無論為直接或間
    接證據，須客觀上於吾人一般社會生活經驗均不致有所懷疑
    ，而達於確信之程度者，且除認定被告犯罪之外，無從本於
    同一事證為其他有利於被告之合理推斷，始可據為有罪之認
    定，倘其證明尚未達於確信之程度，而有合理可疑存在時，
    即難據對被告為不利之認定，換言之，在「法律判斷」上，
    即不能為被告有罪之認定。
(三)、公訴人認被告涉有上開向告訴人乙○○詐欺取財之罪嫌，係
    以被告無法提出曾引進或介紹大陸女子予告訴人乙○○之任
    何資料，以供查證，難信為真；又告訴人乙○○仍與其前妻
    同住且為一重症之腎臟病患，須賴洗腎以維持生命，身體狀
    況顯然極度不佳，於人世多久不得而知，所需要者當是外籍
    看護工，依此情形，任何人均不會想到要再娶大陸籍配偶，
    以徒增日後之困擾。況僅係介紹大陸女子與告訴人乙○○認
    識即須32萬元（起訴書誤載為36萬元）之費用，而尚不包括
    往來兩岸辦理結婚所需之花費，此金額未免悖離常情過鉅，
    無法令人信為真實。再被告簽發予告訴人乙○○之本票所留
    之居住地址，與事實全然不符，被告取得款項後並隨即逃匿
    無蹤，避不見面，足見被告意在施詐之事實，已堪印證，為
    其主要論據。
(四)、經查：
  1.訊據被告堅詞否認涉有向告訴人乙○○詐欺取財之罪嫌，辯
    稱：伊和乙○○認識是因為乙○○看到伊所刊登「邦德國際
    徵信公司」的廣告，找伊幫他在大陸向債務人陳文達討債5
    、6 百萬元，並約定對半分，伊幫乙○○一共討回2、3萬元
    人民幣，後來乙○○告訴伊叫伊不要再去幫他討債了，他會
    直接跟債務人聯絡，後來伊討債要回的錢，伊打電話向乙○○要求自行留用，因為還要幫乙○○娶大陸新娘，乙○○希
    望能夠娶一個大陸新娘回來照顧他的身體；在討債的事情發
    生後，相隔半個多月到一個多月，乙○○才委託陳一松，聯
    絡伊幫忙辦理娶大陸新娘的事情，因為伊沒有辦理這種業務
    ，陳一松可能想要賺取差額，才會跟伊說20萬元，而向乙○○拿32萬元，乙○○確實有交付32萬元給陳一松，分2次給
    付，1 次是在「邦德國際徵信公司」裡面交付陳一松的，給
    的數目伊不記得，第2次則是乙○○交給陳一松，但伊不在
    場，是陳一松打電話告訴伊，陳一松說是在乙○○家附近的
    「麥當勞」速食店交付尾款，至於尾款多少，伊不清楚，但
    是陳一松只拿12萬元給伊，當初是約定好由伊先找大陸新娘
    後，再聯絡乙○○到大陸看是否同意，伊跟陳一松約定好20
    萬元，辦好的話，陳一松會再給伊8萬元；乙○○後來也有
    去大陸，因為看不喜歡就回來了；另外乙○○也有跟伊父親
    要了10萬元，表示事情要一筆勾銷等語。
  2.查證人即告訴人乙○○於96年1月9日本院審理時到庭結證稱
    ：伊因為信任被告是退休警察，熟悉法律，所以將錢交給被
    告，由被告開立本票給伊，被告說1個月內會辦成申請外勞
    ，如未辦成，會退錢給伊；伊是在伊住家附近的「麥當勞」
    分2次交付32萬元給在場之被告及陳一松，而被告及陳一松2
    人是在第2次收錢時即92年9月26日共同簽發面額32萬元之本
    票交給伊，伊在付錢後1個多月，因找不到被告，才去告被
    告詐欺（經本院詢問：「告訴狀為何在93年7月才提出？」
    後，改稱：「伊一直等待被告是否會出現。」）伊在93年5
    月27日借被告6萬元，是因為伊人很好，且被告事後也有還
    伊4萬多元，伊借被告6萬元還是讓被告所騙（經本院詢問：
    「借款6萬元，被告有無返還？」後，改稱：「有還我4萬多
    元，這是我自願借他的，這部分他沒有詐欺我。」）等語，
    其上揭證詞前後多有矛盾之處，指述之憑信性已有可疑；又
    告訴人乙○○既係在92年9月26日即已交付共計32萬元予被
    告及陳一松2人，而依其所言，被告係承諾在1個月內完成外
    勞之申辦，則至92年10月底，告訴人乙○○理應因被告未達
    成承諾，而向被告追索逾1個多月未完成代辦事項之費用32
    萬元，或就被告所簽發之本票向被告行使追索權，而告訴人
    乙○○卻反於常情，竟於93年5月27日，被告向伊借款6萬元
    時，仍借款予被告，而不予置理外勞申辦未成之事，顯見告
    訴人乙○○借款6萬元予被告之當時，應仍堅信被告將會完
    成其前付32萬元所委託代辦之事項。再告訴人乙○○所委辦
    之事項倘係告訴人乙○○所指申辦外勞一事，依告訴人乙○○當時之身體狀況，顯然具有急迫性，惟告訴人乙○○竟在
    被告承諾完成之日期後，逾半年有餘，始向臺灣臺中地方法
    院檢察署對被告提出詐欺告訴，足見告訴人乙○○所委託被
    告代辦之事項，應無可能係申辦外勞一事。另觀告訴人乙○○之入出境資料顯示，告訴人乙○○於92年8月23日曾搭乘
    華航CI615號班機出境，核與被告於同一日之入出境資料相
    符，是被告辯稱告訴人乙○○曾與伊一同前往大陸，並因看
    不喜歡伊所找之大陸新娘而返臺等語，即非無可能。
  3.又查，告訴人乙○○於92年9月26日第2次交付16萬元予被告
    時，曾要求被告簽發總支付金額同面額之本票乙紙，有該紙
    本票影本（見臺灣臺中地方法院檢察署93年度發查字第2650
    號偵查卷第8頁）在卷足稽，被告亦坦承其確有在該本票正
    面發票人欄簽名，衡情被告若有詐取告訴人乙○○財物之意
    思，自無可能在該紙本票上為真實姓名之簽名，且其在本票
    正面簽名之行為，在票據法上之意義，即表示於本票經提示
    承兌時，負有付款之責（參照票據法第121、22、52、96、
    98條等規定），告訴人乙○○於被告未依約定完成其所委辦
    之事項時，自可持該紙本票向被告行使追索權，是被告所為
    簽發本票之行為，堪認有擔保告訴人乙○○債權之意思甚明
    。
(五)、綜上所述，被告既確有可能係代告訴人乙○○尋覓大陸新娘
    ，因未覓得告訴人乙○○中意之人選，而未能完成其任務，
    致負有返還32萬元之義務，然被告亦有簽發本票以擔保告訴
    人乙○○之債權，是被告因受委任而收受告訴人乙○○交付
    之32萬元，應無施用詐術，致告訴人乙○○陷於錯誤之情形
    ，核與刑法詐欺取財罪之構成要件不合；此外，復查無其他
    積極證據足資證明被告有公訴人所指此部分詐欺取財之犯行
    ，惟公訴意旨認此部分與前揭論罪科之詐欺取財罪間有刑法
    修正刪除前之連續犯關係，屬裁判上之一罪，爰不另為無罪
    之諭知。
據上論斷，應依刑事訴訟法第299條第1項前段，刑法第2條第1項
前段、第339條第1項，修正前刑法第33條第5款，罰金罰鍰提高
標準條例第1條前段，判決如主文。
中    華    民    國    96    年    1     月    23    日
                  刑事第十三庭  審判長  法  官  李秋娟
                                        法  官  黃裕仁
                                        法  官  許月馨
上正本證明與原本無異。
如不服本判決，應於送達後10日內向本院提出上訴狀（須附繕本
），上訴於臺灣高等法院臺中分院。
                                        書記官  黃美雲
中    華    民    國    96    年    1     月    23    日
附錄論罪科刑法條
中華民國刑法第339條
（普通詐欺罪）
意圖為自己或第三人不法之所有，以詐術使人將本人或第三人之
物交付者，處5年以下有期徒刑、拘役或科或併科1千元以下罰金
。
以前項方法得財產上不法之利益或使第三人得之者，亦同。
前二項之未遂犯罰之。
